【裁判字號】    89,上,130
【裁判日期】    890726
【裁判案由】    確認債權不存在等
【裁判全文】
臺灣高等法院民事判決  八十九年度上字第一三○號
      上  訴  人  環球國際唱片股份有限公司（原名寶麗金唱片股份有限公司）
      法定代理人  張桂明
      訴訟代理人  李世章律師
      被上訴人    甲○○      住台北縣汐止鎮○○街一一０巷二弄十四號
      訴訟代理人  毛國樑律師
右當事人間請求確認債權不存在等事件，上訴人對於中華民國八十八年十一月三十日
臺灣士林地方法院八十八年度訴字第三七號第一審判決提起上訴，本院判決如左：
    主    文
上訴駁回。
第二審訴訟費用由上訴人負擔。
    事    實
甲、上訴人方面：
壹、聲明：求為判決：
一、原判決廢棄。
二、被上訴人在第一審之訴駁回。
貳、陳述：除與原判決記載相同部分，茲予引用外，並補稱：
一、依訴外人玫瑰唱片有限公司（現已變更組織為玫瑰唱片股份有限公司，下稱玫瑰
    唱片公司）八十六年三月十四日所發送之傳真函，可証明重聚典公司僅為其所指
    定之發票名義人。
二、玫瑰唱片公司就「玫瑰唱片支付貨款日期異動通知」事項，於八十七年二月五日
    致各大唱片公司業務部及財務部，並以傳真函載明帳戶名稱為玫瑰唱片股份有限
    公司，亦可証明與上訴人交易主體為玫瑰唱片公司。
三、被上訴人為玫瑰唱片公司設定抵押權予上訴人以擔保玫瑰唱片公司之貨款債務日
    期為八十六年二月十二日，然自八十六年三月間起，玫瑰唱片公司各地區分店，
    即陸續改為重聚典公司之分公司，並通知改以重聚典公司名義開立發票，嗣又否
    認貨款債務之存在，顯見玫瑰唱片公司係有意規避其貨款債務。
參、證據：除援用原審立証方法外，並補提出經濟部投資審議委員會八十八年七月五
    日經（八八）投審一字第八八七二一九五九號函、台北市政府八十八年九月二日
    府新一字第八八０四九一二０００號函、環球國際唱片股份有限公司之變更登記
    表各一份為証。
乙、被上訴人方面：
壹、聲明：求為判決：如主文所示。
貳、陳述：除與原判決記載相同部分，茲予引用外，並補稱：
一、玫瑰唱片公司並未於八十七年五、六月份向上訴人購買貨品，其於八十三年四月
    二十日與上訴人所訂之經銷合約書，至八十四年四月十九日即已屆滿失效，玫瑰
    唱片公司自八十六年十月以後即未再與上訴人有購買貨物之行為，自無任何債權
    債務關係，八十六年十一月起係由訴外人重聚典公司與上訴人進行交易，上訴人
    主張玫瑰唱片公司於八十七年五、六月份向其購買貨品，自應負舉証証明之責。
二、上訴人所提出之通知採購流程函、出貨單及請款單、銷貨退回折讓單及發票，其
    上所載均為『重聚典公司』公司，與玫瑰唱片公司無涉。
三、所有付款之支票亦係『重聚典公司』簽發支付，此為上訴人自承，實則上訴人與
    重聚典公司於發生本件爭議前已買賣往來約一年，上訴人如認係與玫瑰唱片公司
    進行買賣，何以不曾拒收支票或發票而提出異議。
參、證據：援用原審立証方法。
    理    由
一、本件被上訴人起訴主張：訴外人玫瑰唱片公司於八十三年四月二十日與上訴人簽
    訂經銷合約書，代為經銷上訴人之唱片、錄音帶、ＣＤ等產品，為擔保訴外人玫
    瑰唱片公司對上訴人之貨款債務，乃由被上訴人擔任連帶債務人，並提供其所有
    如附表所示之不動產，向台北縣汐止地政事務所辦理設定本金最高限額新台幣五
    百萬元之抵押權。惟自八十六年十月之後，訴外人玫瑰唱片公司即未再向上訴人
    購買任何貨品，而在八十六年十月之前之貨款，亦已與上訴人結清，雙方已無任
    何債權債務關係，詎上訴人竟以另一訴外人重聚典公司之債務作為玫瑰唱片公司
    之債務，於八十七年九月間向執行法院聲請拍賣如附表所示之抵押物，並已經執
    行法院以八十七年度執字第九二六六號強制執行事件實施查封完畢，爰依法求為
    確認前開抵押權所擔保上訴人對於玫瑰唱片公司之債權不存在及撤銷強制執行程
    序之判決等語。
    上訴人則以：伊交易之對象係玫瑰唱片公司，並非重聚典公司，採購建議單上僅
    記載為「玫瑰唱片採購建議單」，並未記載訴外人重聚典公司。至統一發票、折
    讓證明單、支票等單據，雖載有重聚典公司之名義，惟此係依據玫瑰唱片公司信
    函之指示而為，不得據此即認買受人係重聚典公司等語，資為抗辯。
二、被上訴人主張訴外人玫瑰唱片公司與上訴人於八十三年四月二十日簽訂經銷合約
    ，銷售上訴人之唱片等商品，其為擔保玫瑰唱片公司對上訴人之貨款債務，而提
    供如附表所示之不動產，以台北縣汐止地政事務所八十六年汐地字第六一二０號
    收件，於八十六年二月十二日登記，設定本金最高限額五百萬元抵押權之事實，
    業據其提出抵押權設定契約書、他項權利證明書各一件為證，並有經銷合約書一
    件附卷足按，且為上訴人所不爭執，自堪信為真實。
三、至被上訴人主張玫瑰唱片公司自八十六年十月以後即未向上訴人購買任何貨品，
    之前之貨款亦已結清，雙方間已無任何債權債務關係，前開抵押權所擔保上訴人
    對於玫瑰唱片公司之債權即屬不存在等語，則遭上訴人所否認，並以前開情詞置
    辯，經查：
(一)上訴人雖辯稱玫瑰唱片公司於八十七年五、六月間向伊購貨，尚有貨款七百七十
    八萬四千六百三十七元未付，被上訴人應就前開債務負擔保之責云云，然其始終
    無法提出由玫瑰唱片公司所開立之購貨証明，或由上訴人開具予玫瑰唱片公司之
    銷貨証明或統一發票為証，復參以八十七年六、七月間上訴人銷售貨物之請款單
    、銷貨退回折讓證明單，均是以重聚典公司之名義開立，上訴人所開出之統一發
    票亦係以重聚典公司為抬頭，此有被上訴人所提出之請款單二件、銷貨退回折讓
    證明單四十一件、發票九件在卷可稽（見原審卷第七十二頁至一二三頁），自難
    憑前開文件而認係屬玫瑰唱片公司之貨款。
(二)至上訴人另辯稱其使用重聚典公司之名義開立請款單、銷貨退回及折讓証明單或
    統一發票等，均係應玫瑰唱片公司之要求，事實上交易之對象乃玫瑰唱片公司云
    云，並提出玫瑰唱片之傳真信函在卷（見原審卷第五十五頁至五十九頁），惟查
    其所提出一九九七年三月十四日之傳真函，已為被上訴人否認其真正 (見原審卷
    第一九七頁反面) ，上訴人就該函件之真正未能舉證以明，自難採為證據，至其
    他之傳真文件其上既均載明重聚典公司，雖其於函首使用「玫瑰唱片」或「玫瑰
    總公司」，惟因函件末尾加蓋重聚典公司之印章，尚難認係玫瑰唱片公司所發之
    傳真函件。
(三)至上訴人辯稱出貨單上記載出貨地點分別為台北玫瑰總倉庫、台北玫瑰通化店、
    台北黑比、台北宇宙城、台北西門玫瑰、台北玫瑰站前店、板橋玫瑰、台北玫瑰
    桃園一店、台北玫瑰新竹店及台南玫瑰等，以上各店面均懸掛「玫瑰唱片」之招
    牌等情，此固為被上訴人所不否認，惟上揭門市已分別向經濟部登記為重聚典公
    司之文昌、城中、汀洲、公館、西門、板橋、桃園、新竹第一、台南第一等分公
    司，並領有公司執照，有公司執照九件在卷可憑 (見原審卷第一八０頁至一八八
    頁) ，且衡諸常情，商店招牌與公司實際登記之名稱不同者，所在多有，前揭門
    市既登記為重聚典公司之分公司，自難因店面懸掛「玫瑰唱片」之招牌即認係玫
    瑰唱片公司所屬之商店。
(四)再上訴人所提出其據以出貨之採購建議單固記戴為「玫瑰唱片採購建議單」，惟
    上訴人已自認上揭採購建議單係玫瑰唱片通化店所製作，而通化店係登記為重聚
    典公司之文昌分公司，已見前述，故該採購建議單尚難認係玫瑰唱片公司所製作
    甚明。況且玫瑰唱片公司與重聚典公司係分別聲請設立登記之獨立法人，此已據
    原審法院向台北市政府建設局調閱二公司登記案卷查明，有各該公司之公司登記
    資料在卷（見原審卷第一四一頁至一七六頁）可按，故重聚典及玫瑰唱片公司係
    有獨立法人格之公司，重聚典公司既以自己名義傳真函件，與上訴人交易，尚難
    因其使用「玫瑰」或「玫瑰唱片」之字樣，即認為交易對象為玫瑰唱片公司，故
    上訴人之辯解尚不足取。
(五)按確認法律關係不存在之訴，如被告主張法律關係存在時，應由被告就該法律關
    係存在之事實負舉證責任（參照最高法院四十二年台上字第一七０號判例意旨）
    。被上訴人既否認上訴人對於對玫瑰唱片公司有債權存在，則依前開說明，上訴
    人即應就債權存在之事實，負舉證証明之責。上訴人對於其就訴外人玫瑰唱公司
    有貨款債權存在之事實，既未能舉証以資証明，則依前開判例意，其辯解即不足
    取。
四、另按執行名義無確定判決同一之效力者，於執行名義成立前，如有債權不成立或
    消滅或妨礙債權人請求之事由發生，債務人得於強制執行程序終結前，提起異議
    之訴，強制執行法第十四條第二項定有明文。被上訴人主張上訴人前向執行法院
    聲請拍賣如附表所示之抵押物，業經執行法院以八十七年度拍字第一九０五號裁
    定准許在案，並經執行法院以八十七年度執字第九二六六號強制執行事件執行在
    案等情，亦據原審向執行法院調閱八十七年度執字第九二六六號強制執行卷宗查
    證明確，然上訴人就如附表所示不動產設定之抵押權，所擔保玫瑰唱片公司之貨
    款債權並不存在，已如前述，則上訴人所據以聲請法院強制執行之執行名義成立
    前，即有債權不存在之事由，從而，被上訴人依據上開規定提起債務人異議之訴
    ，請求將本院八十七年度執字第九二六六號之強制執行程序予以撤銷，要無不合
    。
五、綜上所述，被上訴人請求確認如附表所示之抵押權所擔保上訴人對玫瑰唱片公司
    之貨款債權不存在，並請求撤銷執行法院八十七年度執字第九二六六號強制執行
    程序，應予准許。原審所為上訴人敗訴之判決，並無不合，上訴論旨指摘原判決
    不當，求予廢棄改判，為無理由。
六、至兩造其餘攻擊或防禦方法，及未經援用之証據，經本院斟酌後，認為均不足以
    影響本判決之結果，自無庸逐一詳予論駁，附此敘明。
據上論結，本件上訴為無理由，依民事訴訟法第四百四十九條第一項、第七十八條，
判決如主文。
中      華      民      國    八十九    年      七      月    二十六    日
                                臺灣高等法院民事第四庭
                                    審判長法  官  李  瓊  蔭
                                          法  官  林  金  吾
                                          法  官  張      蘭
右正本係照原本作成。
如不服本判決，應於收受送達後二十日內向本院提出上訴書狀，其未表明上訴理由者
，應於提出上訴後二十日內向本院補提理由書狀（均須按他造當事人之人數附繕本）
上訴時應提出委任律師或具有律師資格之人之委任狀；委任有律師資格者，另應附具
律師及格證書及釋明委任人與受任人有民事訴訟法第四百六十六條之一第一項但書或
第二項（詳附註）所定關係之釋明文書影本。
中      華      民      國    八十九    年      七      月    二十九    日
                                          書記官  應  瑞  霞
附註：
民事訴訟法第四百六十六條之一（第一項、第二項）：
對於第二審判決上訴，上訴人應委任律師為訴訟代理人。但上訴人或其法定代理人具
有律師資格者，不在此限。
上訴人之配偶、三親等內之血親、二親等內之姻親，或上訴人為法人、中央或地方機
關時，其所屬專任人員具有律師資格並經法院認為適當者，亦得為第三審訴訟代理人
。


司法院資訊處製作；財團法人民間司法改革基金會備份。
